高雄高等行政法院簡易判決　　　　　　　 九十一年度簡字第四一九號
　原　　　告　中央健康保險局
　代　表　人　甲○○　局長
　訴訟代理人　洪耀臨律師
　被　　　告　乙○○
右當事人間因返還公法上不當得利事件，原告提起行政訴訟。本院判決如左：
　　主  文
被告應給付原告新台幣壹萬柒仟貳佰捌拾元及自民國九十一年十一月二十日起至清償
日止，按年息百分之五計算之利息。
訴訟費用由被告負擔。
　　事實及理由
一、緣被告前因犯肅清煙毒條例之罪，自民國（下同）八十二年十二月八日入監執行
    ，至九十年十月十七日始因縮短刑期假釋出獄，亦即被告自八十三年五月二十日
    至九十年十月十六日均在監獄接受刑之執行，依行為時全民健康保險法第十一條
    第二款規定，不得參加全民健康保險，已參加者，應予退保，惟被告卻於在監執
    行期間分別於八十五年九月十三日、八十五年十二月九日及八十六年五月七日以
    健保身分就診，致原告支出醫療費用共新台幣（下同）四萬一千四百二十元。原
    告乃以被告之行為違反行為時全民健康保險法第十一條第二款規定，扣除該段期
    間應退還被告之保費計二萬四千一百四十元後，被告尚應返還原告醫療費用計一
    萬七千二百八十元；原告並於九十一年五月二十九日以健保高醫字第○九一○○
    三九八三三號函通知被告於函到七日內以郵政劃撥方式返還上揭款項予原告，惟
    被告均未置理，原告遂提起本件訴訟，本於公法上不當得利之法律關係，聲明求
    為判決被告應給付原告一萬七千二百八十元及自起訴狀繕本送達翌日起至清償日
    止按年息百分之五計算之法定利息。被告收受原告之起訴狀後，則未為任何聲明
    或陳述。
二、按「有下列情形之一者，不得參加本保險，已參加者，應予退保：．．．二、在
    監、所接受刑之執行或接受保安處分、管訓處分之執行者。但其應執行之期間，
    在二個月以下者，不在此限。」行為時全民健康保險法第十一條第二款定有明文
    。又國家應推行全民健康保險，為憲法增修條文第十條第五項所明定，而全民健
    康保險法即為實現上開憲法規定而制定，故全民健康保險性質上為一強制保險及
    社會保險，是為全民健康保險之運作而向被保險人收取之保險費及保險人所為之
    保險給付均具公法性質（司法院釋字第四七二號、第四七三號及第五三三號解釋
    參照），而保險人與被保險人間之全民健康保險契約即為一行政契約甚明。另行
    政契約，本法未規定者，準用民法相關之規定，行政程序法第一百四十九條亦有
    明文。而依民法第二百三十三條第一項前段及第二百零三條規定：遲延之債務，
    以支付金錢為標的者，債權人得請求依法定利率計算之遲延利息；應付利息之債
    務，其利率未經約定，亦無法律可據者，週年利率為百分之五。
三、經查：
（一）原告主張被告自八十三年五月二十日至九十年十月十六日均在監獄接受刑之執
      行，卻於此段在監執行期間之八十五年九月十三日、八十五年十二月九日及八
      十六年五月七日以健保身分就診，致原告支出醫療費用共四萬一千四百二十元
      ，扣除該段期間原告應退還被告之保費計二萬四千一百四十元後，被告尚應返
      還原告醫療費用計一萬七千二百八十元等事實，業據原告提出高雄監獄出具之
      出監證明書、中央健康保險局高屏分局保險對象就醫紀錄查詢及原告所屬高屏
      分局九十一年五月二十九日健保高醫字第○九一○○三九八三三號函暨回執影
      本附卷可稽，而被告收受原告上述催繳函後並未為任何爭執一節，已經原告陳
      述甚明，並被告收受本件起訴狀繕本後，亦未為爭執或提出書狀以供本院斟酌
      ，故依本院調查證據結果，原告前揭主張，洵堪採信。
（二）查依前述行為時全民健康保險法第十一條第二款規定，在監、所接受刑之執行
      者，不得作為全民健康保險之保險對象，然被告卻違反此法律規定，於不符合
      全民健康保險投保資格期間繼續投保，則此一全民健康保險契約顯係違反法律
      禁止規定，依據行政程序法第一百四十一條及民法第七十一條規定其契約無效
      。故被告分別於八十五年九月十三日、八十五年十二月九日及八十六年五月七
      日以全民健康保險對象之身分就醫，致原告支出健保醫療費用四萬一千四百二
      十元，原告以此四萬一千四百二十元，扣除應退還被告之保費金額後，請求被
      告返還之一萬七千二百八十元，就被告言之，其即屬無法律上之原因而受利益
      ，致原告受損害，而構成公法上之不當得利甚明。
四、從而，本件原告依據公法上不當得利之法律關係，提起行政訴訟法第八條之一般
    給付之訴，請求被告返還一萬七千二百八十元及自九十一年十一月二十日即起訴
    狀繕本送達翌日起至清償日止按年息百分之五計算之法定遲延利息，即有理由，
    應予准許。又本件屬簡易事件，爰不經言詞辯論為之。
五、據上論結，本件原告之訴為有理由，爰依行政訴訟法第二百三十三條第一項、第
    一百九十五條第一項前段、第九十八條第三項前段，判決如主文。
中　　　華　　　民　　　國    九十一　　年　    十二　　月　　三十一　　日
                              高雄高等行政法院第一庭
                                          法      官　楊惠欽
右為正本係照原本作成。
如不服本判決，應於送達後二十日內，向本院提出上訴狀並表明上訴理由，如於本判
決宣示後送達前提起上訴者，應於判決送達後二十日內補提上訴理由書（須按他造當
事人人數附繕本）。
提起上訴應預繳送達用雙掛號郵票七份（每份三十四元）。
中　　　華　　　民　　　國    九十一　　年　    十二　　月　　三十一　　日
 　　　　　　　　　　　　　　　　　　　　 法院書記官　藍亮仁
附註：
行政訴訟法第二百三十五條（第一項、第二項）：
對於適用簡易程序之裁判提起上訴或抗告，須經最高行政法院之許可。
前項許可，以訴訟事件所涉及之法律見解具有原則性者為限。
